【裁判字號】    99,簡上,256
【裁判日期】    990923
【裁判案由】    拆屋還地   等
【裁判全文】
臺灣高雄地方法院民事判決             99年度簡上字第256號
上  訴  人  甲○○
訴訟代理人  楊昌禧律師
            梁育誠律師
被 上訴 人  國防部軍備局
法定代理人  乙○○
訴訟代理人  李志澄律師
複 代理 人  林國明律師
上列當事人間請求拆屋還地等事件，上訴人對於民國99年5月5日
本院98年度雄簡字第3876號第一審判決提起上訴，本院於民國99
年9月9日言詞辯論終結，判決如下：
    主      文
上訴駁回。
第二審訴訟費用由上訴人負擔。
    事實及理由
一、被上訴人起訴主張：坐落高雄市○○區○○段第137-20地號
    土地（下稱系爭土地）係屬中華民國所有，並由被上訴人負
    責管理，而上訴人無法律上之權源，無權占有系爭土地如附
    圖所示A 部分約497 平方公尺之範圍，並於其上搭建門牌號
    碼高雄市○○區○○路200 之1 號房屋、圍牆等地上物（下
    合稱系爭土地上之地上物），為此依民法第767 條、第179
    條之規定，請求上訴人拆除系爭土地上之地上物，並返還系
    爭土地，且依國有出租基地租金率5 ％之標準，請求自民國
    93年10月21日起至98年10月20日止，依占用土地之申報地價
    總額年息5 ％計算相當於租金之不當得利等語。並聲明：上
    訴人應將系爭土地如附圖所示A 部分土地上之地上物拆除，
    並將該部分土地騰空返還被上訴人；上訴人應給付被上訴人
    新臺幣（下同）111,825 元，暨自起訴狀繕本送達翌日起至
    清償日止，按年息5 ％計算之利息，暨自98年10月21日起至
    遷讓返還系爭土地日止，按月給付1,864 元；並願供擔保，
    請准宣告假執行。
二、上訴人則以：被上訴人為國防部內之本部機構單位，並非獨
    立之中央機關，亦無獨立預算編制，更非法人團體，依法沒
    有當事人能力，不得提起本訴。而系爭土地上之地上物乃早
    於79年8 月間，因高雄市民爬登柴山者眾多，上訴人經由所
    屬之社團即中國青年創業會，向主管機關即高雄市萬壽山風
    景管理所提出申請，提議由中國青年創業會在萬壽山公園之
    雄獅廣場旁捐建公共更衣室、涼亭等公共設施供給大眾使用
    ，並經高雄市萬壽山風景管理所同意後，匯集眾人捐贈之資
    金興建上開建物，事後並陸續集資搭建至二樓，供爬山社團
    、民眾休憩使用，系爭土地上之地上物並非上訴人專用、所
    有，上訴人亦未設籍、居住該處，僅因上訴人較為熱心，且
    出資較多，才出面辦理相關手續，且系爭房屋係經主管單位
    同意興建，並無無權占用之情事，被上訴人請求伊拆屋還地
    ，並無理由，退步言之，若認系爭土地上之地上物確屬上訴
    人所有，上訴人當庭表示拋棄所有權之意等語資為抗辯。並
    聲明求為判決：駁回被上訴人之訴；如受不利判決，願供擔
    保，請准宣告免為假執行。
三、原審經審理後為被上訴人部分勝訴之判決，判決上訴人應將
    系爭土地如附圖所示A 部分土地上面積497 平方公尺之地上
    物拆除，並將該部分土地騰空返還被上訴人；上訴人應給付
    被上訴人111,825 元，及其中34,448元自起訴狀繕本送達翌
    日即98年11月13日起至清償日止，按年息5 ％計算之利息，
    暨其中77,377元自99年4 月21日起至清償日止，按年息5％
    計算之利息，並駁回被上訴人其餘之訴（被上訴人遭駁回之
    部分，未據被上訴人提起上訴而告確定）。上訴人不服提起
    上訴，除了引用第一審所為之陳述及主張外，另補述：
    本件訴訟標的價額為1,553,125 元非適用簡易訴訟程序，且
    被上訴人是否具有當事人能力，原審並未調查，又上訴人並
    非系爭土地上之地上物之出資建築人，且縱認上訴人為系爭
    土地上之地上物之出資建築人，法律並未規定上訴人不得拋
    棄等語；復於本院聲明：(一)原判決不利於上訴人部分廢棄；
    (二)上開廢棄部分，被上訴人在第一審之訴及假執行之聲請均
    駁回。被上訴人除亦到院引用原審之陳述外，並補稱：上訴
    人既未於原審爭執程序，亦未為保留陳述而同意為言詞辯論
    ，應有視為合意適用簡易程序，且被上訴人係屬獨立機關應
    有當事人能力，另上訴人所為拋棄行為應屬無效等語資為抗
    辯。並聲明：上訴駁回。
四、兩造間不爭執及爭執事項：
（一）不爭執事項：
    (一)系爭土地為中華民國所有，並由被上訴人負責管理。
    (二)系爭土地上建有門牌號碼高雄市○○區○○路200 之1 號
      房屋（未保存登記建物）、圍牆、擋土牆等地上物，占用
      系爭土地如附圖所示A 部分面積497 平方公尺。
    (三)系爭房屋之門牌號碼及用電係上訴人以其名義出面申辦者
      。
    (四)系爭土地自93年1 月迄至97年12月底之土地申報地價均為
      每平方公尺900 元，98年1 月迄今之土地公告現值為每平
      方公尺2,900 元。
（二）爭執事項：
    (一)本件訴訟標的價額應如何計算？兩造是否有視為合意適用
      簡易程序？
    (二)被上訴人有無當事人能力？
    (三)上訴人是否為系爭土地上之地上物所有權人及占用人？
      其有無合法占用系爭土地之權限？
    (四)上訴人拋棄系爭土地上之地上物所有權之行為是否有效？
五、本院之判斷：
（一）就本件訴訟標的價額應如何計算，以及兩造是否有視為合
      意適用簡易程序部分：
    (一)按以一訴附帶請求其孳息、損害賠償、違約金或費用者、
      不併算其價額，民事訴訟法第77條之2 第2 項著有明文。
      又土地所有權人，依民法第767 條所有物返還請求權請求
      無權占有人拆除房屋返還土地，其訴訟標的之價額，應以
      土地起訴時之交易價額為準，其並依同法第179 條附帶請
      求給付相當於租金之不當得利部分，依上開法條規定，不
      併算其價額（最高法院96年7 月17日第4 次民事庭會議決
      議參照）。查，被上訴人於第一審時，係依民法第767 條
      、第179 條之規定，請求上訴人拆除系爭土地上之地上物
      ，並返還系爭土地，且依國有出租基地租金率5 ％之標準
      ，請求上訴人應給付自93年10月21日起至98年10月20日止
      ，依占用土地之申報地價總額年息5 ％計算相當於租金之
      不當得利，揆諸前開規定，其附帶請求相當於租金之不當
      得利部分，不併算其價額，故本件訴訟標的之價額，應以
      上訴人無權占有系爭土地如附圖所示A 部分497 平方公尺
      之範圍，乘以系爭土地公告地價即每平方公尺2,900 元，
      是合計本件訴訟標的價額應為1,441,300 元。
    (二)次按不合於民事訴訟法第427 條第1 項及第2 項之訴訟，
      法院適用簡易程序，當事人不抗辯而為本案之言詞辯論者
      ，視為已有前項之合意，民事訴訟法第427 條第4項 亦定
      有明文。經查，上訴人雖於本院第一審提出答辯狀爭執本
      件訴訟標的價額（見原審卷第26頁），然本件被上訴人於
      本院第一審起訴時，訴訟標的價額為443,990 元，本應適
      用簡易訴訟程序，嗣經原審囑託地政機關測量後，因上訴
      人無權占有系爭土地之面積較起訴時被上訴人主張之面積
      為大，經被上訴人變更訴之聲明後，訴訟標的價額即變更
      為1,441,300 元（見原審卷第98頁），已如前述，惟上訴
      人於被上訴人變更訴之聲明後，並未再爭執本件不適用簡
      易程序，復於本院99年4 月21日第一審言詞辯論時，並未
      抗辯本件不適用簡易程序且行本案言詞辯論（見原審卷第
      103 頁至第104 頁），揆諸上開規定，應認為兩造間已有
      視為合意適用簡易程序。
（二）就被上訴人有無當事人能力部分：
    (一)再按，國有財產撥給各地國家機關使用者，名義上雖仍為
      國有，實際上即為使用機關行使所有人之權利，故對於是
      類財產，向准由管領機關起訴，代國家主張所有權人之權
      利；公有財產撥給各地國家機關使用，不論其名義為國有
      或地方自治團體所有，實際上均由使用機關行使所有人之
      權利，故實務上向准由管領機關起訴，代國家或地方自治
      團體主張所有權人之權利。又國家或地方自治團體因其所
      管領之財產而涉訟，因該財產所涉及之權利義務關係，既
      有分別設立之中央或地方機關分掌其事，故實務上亦均認
      中央或地方機關就該訴訟有當事人能力（最高法院51年台
      上字第2680號判例、最高法院85年台上字第3036號判決意
      旨參照）。是以，被上訴人提起本件訴訟之前提，須被上
      訴人為中央或地方機關，方就該訴訟有當事人能力。
    (二)復按國防部設軍備局，掌理軍備整備事項；其組織以法律
      定之；本條例依國防部組織法第7 條規定制定之，國防部
      組織法第7 條，國防部軍備局組織條例第1 條分別定有明
      文。被上訴人國防部軍備局乃係依照上開規定設立之，並
      掌理軍備整備事項，另依國防部軍備局組織法第4 條規定
      可知，國防部軍備局其下設單位掌理軍備整備事項；並得
      視業務需要分科辦事，故其為中央機關應無疑義。從而，
      被上訴人本於管理機關名義提起本件訴訟，代國家主張所
      有權人之權利，就該訴訟自有當事人能力。
（三）就上訴人是否為系爭土地上之地上物所有權人及占用人，
      以及其有無合法占用系爭土地之權限部分：
    (一)上訴人雖辯稱：伊並非系爭土地上之地上物所有權人，系
      爭土地上之地上物係由中國青年創業會集資興建之公共設
      施云云。惟查，上訴人於本件被上訴人所主張之前開同一
      事實而被訴竊佔系爭土地之刑事案件時，於警方偵查詢問
      系爭土地上之地上物，經高雄市建築師公會鑑定結果建築
      物價格為462,093 元時，上訴人自陳：「我有意見，因為
      我起造系爭土地上之地上物約有1,600,000 元至1,700,00
      0 元左右，所以我認為高雄市建築師公會鑑定報告建築價
      格為462, 093元不合理等語」（見臺灣高雄地方法院檢察
      署97年度偵字第33275 號卷第11頁），另於臺灣高雄地方
      法院檢察署檢察官訊問門牌號碼為高雄市○○路200 之1
      號之建物為何人所有時，上訴人亦自陳：是我申請，建物
      也是我建的等語（見臺灣高雄地方法院檢察署97年度偵字
      第33275 號卷第86頁）。由上訴人在因系爭土地上之地上
      物占用系爭土地遭受追訴涉犯竊佔罪之情形下，仍自陳系
      爭土地上之地上物為其所出資建築，顯見系爭土地上之地
      上物為上訴人當初以自己所有意思出資興建；參以系爭土
      地上之地上物門牌係由林富得即上訴人向戶政機關聲請，
      有門牌證明書在卷可證（見臺灣高雄地方法院檢察署97年
      度偵字第33275 號卷第24頁，而上訴人原名為林富得，此
      有戶籍謄本在卷可證，見原審卷第17頁）；且上訴人另曾
      不服高雄市風景管理所94年2 月15日高市景區總字第0942
      0000531 號公告，命其於94年3 月10日前自行拆除系爭土
      地上之地上物之處分而提起訴願，並於理由中明確表示系
      爭土地上之地上物係由上訴人興建（見臺灣高雄地方法院
      檢察署97年度偵字第33275 號卷第54頁）；另再佐以系爭
      土地上之地上物，雖由中國青年創立會之名義提出興建申
      請，有高雄市萬壽山風景管理所公文函1 紙在卷可參（見
      臺灣高雄地方法院檢察署97年度偵字第33275 號卷第14頁
      ），然其上載明公共設施即系爭土地上之地上物係由林富
      得即上訴人捐贈，顯見系爭土地上之地上物係由上訴人出
      資建造，上訴人原始取得系爭土地上之地上物所有權甚明
      。
    (二)而按對於物有事實上管領之力者，為占有人，民法第940
      條定有明文。所謂對於物有事實上管領之力，如對於物已
      有確定及繼續之支配關係，或者已立於得排除他人干涉之
      狀態者，均可謂對於物已有事實上之管領力（最高法院95
      年台上字第1124號判決要旨參照）。上訴人固辯稱並未住
      居、使用系爭土地上之地上物，該處目前為登山客使用，
      且系爭土地上之地上物內外均無門鎖云云，然查，系爭土
      地上之地上物周圍以圍牆及鐵門圍繞、包覆，外觀似一般
      私宅，毫無公共設施可自由出入之感，且內部陳設亦如一
      般民宅，並陳列有沙發、辦公桌椅、甚至有廚房用具、鋼
      琴等家具在內，此經原審現場勘驗無訛，並有現場照片在
      卷可稽（見原審卷第85頁至第97頁），故系爭土地上之地
      上物應係供特定人使用而非供一般公眾休憩之處。況上訴
      人於上揭被訴竊佔系爭土地之刑事案件時，於警方詢問公
      共更衣室及涼亭依何標準來管制人及時間時，上訴人自陳
      ：「我們僅限制登山客、運動人士進入使用，開放時間為
      09時至11時及14時至17時30分為開放時間等語」，（見臺
      灣高雄地方法院檢察署97年度偵字第33 275號卷第5 頁背
      面），另於偵查中檢察官訊問時亦自陳：「…建物也是我
      建的，…目前我在管理等語」（見臺灣高雄地方法院檢察
      署97年度偵字第33275 號卷第86頁），顯見系爭土地上之
      地上物確由上訴人管理，並由上訴人決定開放對象及時間
      ，其對系爭土地上之地上物既有確定及繼續之支配關係，
      且立於得排除他人干涉之狀態，自對於系爭土地上之地上
      物有事實上之管領力，揆諸前揭規定，上訴人應為占有人
      ，上訴人辯稱非占有人云云，顯無可採。
    (三)又上訴人固辯稱系爭房屋係經萬壽山風景管理所核准興建
      云云，然系爭土地為中華民國所有，並由被上訴人管理，
      萬壽山風景管理所並非所有權人亦非有權管理之人，並無
      權限可同意上訴人使用系爭土地之權利，況高雄市風景管
      理所亦曾發函要求上訴人拆除系爭土地上之地上物，此有
      高雄市風景區管理所89年9 月29日函在卷可參（見原審卷
      第35頁），從而，被上訴人既未曾同意上訴人使用系爭土
      地，上訴人竟自行在系爭土地上建築地上物，上訴人即屬
      無權占用系爭土地。
（四）就上訴人拋棄系爭土地上之地上物所有權之行為是否有效
      部分：
      依照民法第759 條、第760 條之規定可知，因繼承、強制
      執行、徵收、法院之判決或其他非因法律行為，於登記前
      已取得不動產物權者，應經登記，使得處分其物權；不動
      產物權，依法律行為而取得、設定、喪失及變更者，非經
      登記，不生效力。另按不動產物權依法律行為而取得者，
      非經登記不生效力，為民法第758 條所明定。此項規定，
      並不因不動產為違章建築而有例外；民法物權編關於登記
      之規定，惟限於在未能依同編施行法第3條 所稱之法律登
      記前，始在不適用之列（最高法院62年台上字第2414號判
      例、最高法院43年台上字第856 號判例要旨參照）。本件
      系爭土地上之地上物屬未辦保存登記之建物，已如前述，
      而「拋棄」系爭土地上之地上物所有權之行為，雖屬單獨
      之法律行為，依照上開規定及判例要旨，仍須經登記，始
      生效力。然上訴人僅係以意思表示拋棄系爭土地上之地上
      物，而未完成消滅物權行為所需之生效要件，故上訴人所
      為拋棄系爭土地上之地上物所有權之行為應不生效力。
六、按無法律上原因而受有利益，致他人受損害者，應返還其利
    益，民法第179條定有明文。而無權占有他人之土地，可能
    獲得相當於租金之利益，並致土地所有權人無法對土地為使
    用收益，而受有同額之損害，應為社會通常之觀念（最高法
    院61年台上字第1695號判例參照）。無權占有人顯係無法律
    上原因而受有利益，並已致土地所有權人受有損害，則土地
    所有權人自得依不當得利之法律關係，請求無權占有人給付
    相當於租金之利益。次按於城市地方租用房屋之租金，以不
    超過土地及建築物申報總價額年息百分之十為限，而前開規
    定於租用基地建築房屋之情形準用之，此觀土地法第97條第
    1 項、第105 條之規定自明。又所謂年息百分之十為限，乃
    指基地租金之最高現額而言，並非必須照申報價額年息百分
    之十計算之，尚須斟酌基地之位置、工商繁榮程度、使用人
    利用基地之經濟價值、所受利益，彼等關係及社會感情等情
    事，以為決定。另土地法第97條第1 項規定所謂之土地價額
    ，依同法施行細則第25條之規定，係指法定地價而言。又法
    定地價依土地法第148 條規定，係指土地所有權人依土地法
    所申報之地價，故土地法第97條所謂之土地申報價額，即指
    該土地之申報地價。查，系爭土地上之地上物占用如附圖A
    部分所示之面積共計497 平方公尺，其位置位於萬壽路旁，
    可直接通往中山大學後門，交通便捷等情，此經本院會同高
    雄市鹽埕地政事務所人員到場勘測屬實，並製有勘驗筆錄、
    照片等件在卷可稽，而系爭土地自93年1 月迄至97年12月份
    之申報地價均為每平方公尺900 元，98年1 月迄今之公告土
    地現值則為每平方公尺2,900 元，已如前述，依社會通常之
    觀念，其自因此可能獲得相當於法定最高限額租金數額之租
    金利益自明，今被上訴人以國有出租基地租金率5 ％即土地
    申報地價年息5%請求計算相當於不當得利之金額，此依該地
    之公告現值、土地使用分區、地處狀況觀之，上訴人每月應
    給付租金1,864 元（900 ×5 ％×497 ÷12＝1863.75 ，小
    數點以下四捨五入，被上訴人計算98年1 月以後相當於租金
    之不當得利仍以每平方公尺900 元計之），此與現實社會經
    濟狀況相衡並非過高，被上訴人依系爭土地申報地價之5%
    計算其相當於租金之損害自屬相當。是以，被上訴人依不當
    得利之法律關係，請求上訴人給付自93年10月21日起至98年
    10月20日止，依占用土地之申報地價總額年息5 ％計算相當
    於租金之不當得利即111,825 元（900 ×5 ％×497 ×5 ＝
    111825），及自98年10月21日起至返還土地日止，按月給付
    1,864 元，為有理由，應予准許。又給付無確定期限者，債
    務人於債權人得請求給付時，經其催告而未為給付，自受催
    告時起，負遲延責任。其經債權人起訴而送達訴狀，或依督
    促程序送達支付命令，或為其他相類之行為者，與催告有同
    一之效力。民法第229 條第2 項定有明文。被上訴人請求上
    訴人給付111,82 5元自起訴狀繕本送達翌日起算之遲延利息
    ，然被上訴人起訴狀原僅請求上訴人給付34,448元，於99年
    4 年16日始具狀追加請求至111,825 元，此有起訴狀及變更
    訴之聲明暨準備（三）狀在卷可稽（見原審卷第98頁），則
    被上訴人請求77, 377 元部分之法定遲延利息自應由上訴人
    受催告即上訴人收受變更訴之聲明暨準備（三）狀時起算，
    而因被上訴人並未提出其送達上訴人時間之事證，故此應依
    被上訴人於99年4 月21日當庭對上訴人為追加之聲明而確定
    上訴人收受催告通知之時起算，故被上訴人請求上訴人給付
    111,825 元，其中34,448元自起訴狀繕本送達翌日即98年11
    月13日起至清償日止，按年息5 ％計算之利息，暨其中77 ,
    377 元自99年4 月21日起至清償日止，按年息5 ％計算之利
    息之範圍內，為有理由，逾此範圍之部分，為無理由而應予
    駁回。
七、綜上所述，本件被上訴人主張上訴人無權占有其系爭土地，
    爰依民法第767 條、第179 條之規定請求上訴人應將系爭土
    地如附圖所示A 部分土地上面積497 平方公尺之地上物拆除
    ，並將該部分土地騰空返還被上訴人；上訴人應給付被上訴
    人11 1,825元，及其中34,448元自起訴狀繕本送達翌日即98
    年11月13日起至清償日止，按年息5 ％計算之利息，暨其中
    77,377元自99年4 月21日起至清償日止，按年息5 ％計算之
    利息之範圍內，為有理由，逾此範圍之部分，為無理由而應
    予駁回。原審判命上訴人應拆除系爭土地上之地上物，並應
    為上揭給付，同時依職權宣告假執行，而為上訴人部分敗訴
    之判決，均並無不合。上訴意旨指摘原判決不當，求予廢棄
    改判，為無理由，應予駁回。
據上論結，本件上訴為無理由，依民事訴訟法第436條之1第3項
、第449條第1項、第78條，判決如主文。
中    華    民    國    99    年    9     月    23    日
            民事第六庭審判長法  官  楊國祥
                            法  官  曾子珍
                            法  官  李怡諄
以上正本係照原本作成。
不得上訴
中    華    民    國    99    年    9     月    23    日
                            書記官  陳俊亦

司法院資訊處製作；財團法人民間司法改革基金會備份。
